臺灣花蓮地方法院民事判決　93年簡上字第52號
上訴人即反
訴被上訴人　丁○○
訴訟代理人　丙○○
　　　　　　黃健弘律師
被上訴人即
反訴上訴人　甲○○
　　　　　　乙○○
上列當事人間請求返還無權占有房屋事件，上訴人對於中華民國
93年7月20日本院花蓮簡易庭92年度花簡字第280號第一審判決提
起上訴，本院於94年10月18日言詞辯論終結，判決如下：
    主　　文
上訴及反訴上訴均駁回。
本訴第二審訴訟費用由上訴人負擔，反訴第二審訴訟費用由反訴
上訴人負擔。
    事實及理由
壹、本訴部分：
一、上訴人於原審起訴主張：
  (一)坐落於花蓮縣吉安鄉○○村○○路568號房屋（下稱系爭房
    屋）為上訴人所有，上訴人與被上訴人甲○○於民國90年9
    月27日就系爭房屋簽訂房屋租賃契約，租期至90年11月27日
    止，期限屆滿，兩造間之租賃關係消滅，被上訴人無合法權
    源占有系爭房屋，應返還房屋。
  (二)縱如兩造前執行異議之訴事件（鈞院91年度花簡字第253號
    、91年度簡上字第47號）之判決所認定，兩造所簽訂之租賃
    契約係為擔保被上訴人乙○○與上訴人之父丙○○間買賣契
    約價金尾款一百五十萬元之給付，上訴人與被上訴人甲○○
    間實際上並無租賃之合意，然被上訴人乙○○前向丙○○購
    買系爭房屋及坐落土地（下稱系爭房地），因尾款未付清，
    故將原已過戶於被上訴人甲○○之系爭房地再過戶回上訴人
    名下，因被上訴人仍住在系爭房屋內，故簽訂上開租賃契約
    ，定二個月期限，由被上訴人給付租金，若被上訴人能在二
    個月期限內付清購屋尾款，則再將系爭房地過戶與被上訴人
    ，若未能於二個月期限內付清尾款，被上訴人須將系爭房屋
    返還上訴人，而被上訴人並未在上開期限內付清尾款，丙○○並於92年10月27日以存證信函通知被上訴人付清尾款，被
    上訴人收受後，以存證信函回覆稱「待地檢署詐欺案定案後
    再行定奪」，拒絕給付，丙○○乃於92年11月10日、94年2
    月14日再以存證信函解除買賣契約，契約既經解除，被上訴
    人占用系爭房屋，並無合法權源，上訴人自得請求被上訴人
    返還房屋。
  (三)縱認上訴人與被上訴人甲○○間就系爭房屋之租約係屬通謀
    虛偽意思表示而無效，該租約係擔保被上訴人乙○○買賣價
    金尾款一百五十萬元之給付，如尾款付清，再將系爭房屋過
    戶給被上訴人，如尾款未付清，則將系爭房屋收回，兩造該
    虛偽意思表示，隱藏他項法律行為，即被上訴人未付清尾款
    為上訴人收回房屋之停止條件，依民法第八十七條之規定，
    上訴人自得以條件成就，而請求被上訴人返還房屋。退步言
    ，縱認被上訴人乙○○與丙○○間之買賣契約未合法解除，
    惟買賣契約僅有債之效力，不得以之對抗契約以外之第三人
    ，故該買賣契約僅於被上訴人乙○○與丙○○間有效力，系
    爭房屋既已登記為上訴人所有，被上訴人自不得以該買賣契
    約對抗上訴人。另上訴人取得系爭房屋之依據為買賣契約，
    縱使被上訴人主張通謀虛偽意思表示，然因隱藏他項法律行
    為即雙方合意解除買賣契約以後之回復原狀問題，此項法律
    行為是有效的。
  (四)被上訴人乙○○給付之買賣價金只有訂金五十萬元、第一期
    及第二期款各一百萬元，嗣後第三期款一百萬元、交屋款五
    十萬元、貸款六百萬元均未給付，故未付之款項共七百五十
    萬元，由被上訴人乙○○每月付利息給丙○○；另原設定抵
    押借款六百萬元部分（即設定七百二十萬元抵押權部分），
    已清償債權人，並塗銷抵押權登記。
  (五)爰依民法第七百六十七條所有物返還請求權，請求被上訴人
    將系爭房屋交還上訴人，並依租賃契約及不當得利之法律關
    係，請求被上訴人給付上訴人自90年9月27日起至90年11月
    27日止，按月以二萬元計算之租金，及自90年11月28日起至
    交還房屋日止，按月給付二萬元之損害賠償金。
二、被上訴人於原審則以：
  (一)依據鈞院91年度花簡字第253號判決，已認定上訴人與被上
    訴人甲○○間租賃契約無效，上訴人依租賃契約請求每月給
    付租金二萬元，為無理由。
  (二)被上訴人乙○○因向丙○○購買系爭房地，丙○○於買賣契
    約存續中，將系爭房屋所有權過戶予被上訴人甲○○，後又
    未經被上訴人同意，將系爭房屋過戶予上訴人，上訴人既登
    記以買賣為原因取得系爭房屋，即應給付被上訴人價金，然
    上訴人並未支付任何價金，何以能取得系爭房屋？否認上訴
    人為系爭房屋所有權人。
  (三)本件係因買賣所引起之糾紛，被上訴人已向台灣花蓮地方法
    院檢察署（下稱花蓮地檢署）提出詐欺告訴，雖經花蓮地檢
    署以92年度偵字第2265號為不起訴處分，然已提出再議。當
    初簽買賣契約書時，約定是向銀行辦貸款，故抵押權人應為
    銀行而非個人，但丙○○勾結汪洋代書，不依約履行，偽造
    文書將被上訴人列為債務人，私設抵押權七百二十萬元，而
    取得六百萬元貸款，丙○○於鈞院91年度花簡字第428號事
    件亦自承被上訴人甲○○並未與張墨林（即前揭七百二十萬
    元抵押權之抵押權人）有何債權債務關係，則上訴人與丙○○間詐欺證據已明，況所有權狀自始至終，均由丙○○保管
    ，即使過戶給被上訴人甲○○後亦然，被上訴人至90年間，
    均不知系爭房屋有設定抵押權，迨丙○○持本票裁定聲請強
    制執行，被上訴人調閱相關資料，才知系爭房地有二筆各七
    百二十萬元及二百萬元之抵押權存在。
  (四)上訴人並未支付任何價金，由被上訴人甲○○處過戶取得系
    爭房屋所有權，係詐欺共犯，自不得主張權利。況丙○○擅
    自將系爭房地設定七百二十萬元及二百萬元之抵押權，應負
    瑕疵擔保責任，被上訴人依據民法第三百四十八條、第三百
    四十九條等規定，主張權利瑕疵擔保責任，拒絕給付尾款，
    丙○○亦不得片面毀約。
  (五)當初是因一百五十萬元尾款未付，故丙○○說先將房屋過戶
    給上訴人，等尾款付清，再將系爭房屋過戶給被上訴人，被
    上訴人同意，但後來被上訴人發現系爭房屋已遭設定七百二
    十萬元及二百萬元之抵押權，故認為無須再付一百五十萬元
    尾款。
  (六)被上訴人自85年10月4日起迄今，共給付丙○○價金六百七
    十五萬四千五百元，上訴人已將系爭房屋之基地出售他人，
    涉及一物二賣。
三、本件原審對於上訴人之請求，判決上訴人全部敗訴，並駁回
    其假執行之聲請，上訴人全部聲明不服，求為廢棄原判決，
    被上訴人應將系爭房屋返還予上訴人（就租金及不當得利請
    求部分予以減縮，不再請求），被上訴人則求為判決駁回上
    訴。
四、兩造不爭執之事實：
  (一)乙○○於85年10月4日向丙○○購買系爭房屋、花蓮縣吉安
    鄉○○段317地號土地（惟被上訴人主張買賣標的應該包含
    同段316地號土地，即316、317地號土地面積50平方公尺）
    ，約定價金一千萬元。（買賣契約書如原審卷26至27頁）。
    買賣契約約定自備款四百萬元，貸款六百萬元，貸款六百萬
    元由丙○○負責承貸給乙○○。兩造簽約當時，系爭房屋、
    317地號土地為丙○○所有，316地號土地為台灣糖業股份有
    限公司所有（土地登記簿謄本如原審卷136頁），乙○○已
    付自備款二百五十萬元。
  (二)丙○○於85年12月20日在系爭房屋、317地號土地設定權利
    價值七百二十萬元之抵押權予張墨林，存續期間自85年12月
    17日起至86年12月16日止，債務人為甲○○。（原審卷132
    、133、138、139頁土地登記簿謄本）。丙○○並自張墨林
    處取得六百萬元借款。
  (三)丙○○於89年4月25日在系爭房屋、317地號土地設定權利價
    值二百萬元之抵押權予張秀齡，存續期間自89年4月24日起
    至90年4月23日止，債務人為丙○○。（原審卷132、133、
    138、139頁土地登記簿謄本）。丙○○並自張秀齡處取得一
    百五十萬元借款。
  (四)89年5月9日丙○○將系爭房屋、317地號土地移轉登記予乙○○指定之人即甲○○。
  (五)嗣因乙○○價金尾款未付清，乃由丙○○以其女即上訴人向
    甲○○購買系爭房屋及317地號土地之名義，於90年9月27日
    將系爭房屋及317地號土地移轉登記與上訴人（原審卷132、
    133、138、139頁土地登記簿謄本）。上訴人並未支付任何
    價金給甲○○，甲○○並於90年9月27日，就系爭房屋與上
    訴人簽訂房屋租賃契約，租賃期間為二個月，該租約並經法
    院公證。（原審卷10、11頁）
  (六)上訴人於93年3月1日將317地號土地以買賣為原因移轉登記
    予訴外人張惠敏（原審卷134頁）。
  (七)至94年1月4日止，前述張墨林、張秀齡之抵押權均已塗銷，
    317地號土地於93年12月6日以買賣為原因移轉登記為上訴人
    所有（本院卷60、61頁土地登記簿謄本）。
  (八)316地號土地目前仍為台糖公司所有。
五、本件兩造所爭執之處，應在於上訴人以被上訴人無權占用系
    爭房屋為由，請求被上訴人返還前開房屋，有無理由？上訴
    人以其與被上訴人甲○○間租賃期限屆至為由請求返還，有
    無理由？被上訴人是否得以被上訴人乙○○與丙○○間之買
    賣契約為由，拒絕返還？茲審究如次：
  (一)按債務人為擔保其債務，將擔保物所有權移轉與債權人，而
    使債權人在不超過擔保之目的範圍內，取得擔保物所有權者
    ，為信託的讓與擔保；信託的讓與擔保，在對外關係，受讓
    人就供擔保之物雖已取得完全之所有權，但在內部關係，對
    於讓與人，仍僅得以擔保權人之資格，在擔保之目的範圍內
    行使其權利。以故，依擔保權之內容而言，讓與人之占有供
    擔保之物，在受讓人方面，尚不得主張其為無權占有。最高
    法院七十年台上字第一○四號判例意旨、七十四年度台上字
    第二三○七號判決意旨可資參考。
  (二)被上訴人乙○○係因未付清向丙○○購買系爭房地之尾款一
    百五十萬元，而同意先將系爭房地過戶予丙○○指定之人即
    上訴人，待被上訴人乙○○於二個月內給付尾款一百五十萬
    元給丙○○後，上訴人再將系爭房屋及坐落土地過戶予被上
    訴人甲○○，上訴人並因此與被上訴人甲○○訂立房屋租賃
    契約書等情，為被上訴人甲○○所自承，被上訴人於本院91
    年度花簡字第253號事件中，亦主張此部分事實，有該事件
    宣示判決筆錄一份可參（本院卷77、78頁），可見上訴人與
    被上訴人甲○○係為擔保被上訴人乙○○能依約給付價金尾
    款與丙○○，而簽訂租賃契約，其二人間並無租賃之意，雙
    方通謀虛偽意思表示所為之租賃契約，依民法第八十七條第
    一項規定，自屬無效，上訴人自不得依租賃契約租期屆期為
    由，請求被上訴人甲○○返還系爭房屋。又上訴人為丙○○
    之女，其以買賣為原因自被上訴人甲○○處受讓系爭房地之
    所有權並辦妥移轉登記，純係因丙○○指定而信託登記於其
    名下，其非善意取得系爭房地之第三人，本院類推適用前述
    信託的讓與擔保法律關係之說明，認為在內部關係上，上訴
    人不得主張被上訴人就系爭房屋為無權占有，縱被上訴人未
    能於所約定之期限（二個月）內給付尾款予丙○○，丙○○
    或上訴人仍須依被上訴人乙○○與丙○○間買賣契約之約定
    為請求，或於有法定或意定解除契約之原因時，始得收回房
    屋。
  (三)被上訴人乙○○尚未給付予丙○○之價金尾款為一百五十萬
    元，業據兩造自承無訛（見原審卷71、72、130、131頁），
    上訴人所提之存證信函亦均為此記載（見原審卷56、58頁、
    本院卷96、99頁），且兩造於本院91年度花簡字第253號事
    件審理中復為相同之陳述，有該事件之宣示判決筆錄可參，
    另參酌被上訴人乙○○與丙○○間就系爭房地買賣契約約定
    ：「買賣價金一千萬元，付款方法：訂金五十萬元，一期一
    百萬元，二期一百萬元，三期一百萬元，交屋五十萬元，貸
    款六百萬元，由乙方（即丙○○）負責承貸給甲方（即乙○○）」，有買賣契約一份為憑（原審卷26、27頁），而被上
    訴人乙○○已支付二百五十萬元，丙○○並於買賣契約簽訂
    二個月後即於系爭房地上設定七百二十萬元之抵押權予張墨
    林，債務人為被上訴人甲○○，丙○○自張墨林處取得六百
    萬元借款（參前述兩造不爭執之事實(二)之記載），可見前開
    事實應可信為真實。又丙○○依約向張墨林貸款並取得六百
    萬元後，被上訴人乙○○應付之價金六百萬元，已生清償之
    效力，該貸款即應由被上訴人乙○○負責清償，事後縱丙○○自行清償貸款並塗銷抵押權設定登記，僅生第三人清償之
    效力，並不影響被上訴人乙○○已付價金六百萬元之認定。
    是上訴人辯稱未付尾款為七百五十萬元，被上訴人辯稱已付
    丙○○價金逾一千萬元云云，均不足採。
  (四)按權利之行使，不得違反公共利益，或以損害他人為主要目
    的；行使權利，履行義務，應依誠實及信用方法，民法第一
    百四十八條定有明文。而所謂誠信原則，係指一切法律關係
    ，應各就其具體的情形，依正義衡平之理念加以調整，而求
    其妥適正當。次按買受人有正當理由，恐第三人主張權利，
    致失其因買賣契約所得權利之全部或一部者，得拒絕支付價
    金之全部或一部，民法第三百六十八條第一項前段定有明文
    。丙○○將系爭房地出售予被上訴人乙○○後，未經被上訴
    人乙○○同意，於89年4月25日在系爭房地設定權利價值二
    百萬元之抵押權予張秀齡，存續期間自89年4月24日起至90
    年4月23日止，債務人為丙○○（如前述兩造不爭執之事實
    (三)），上訴人並於93年3月1日將317地號土地以買賣為原因
    移轉登記予訴外人張惠敏（如前述兩造不爭執之事實(六)），
    均未依誠實信用原則履行與被上訴人乙○○間買賣契約之約
    定，致系爭房地上有權利瑕疵，被上訴人乙○○自得拒付尾
    款；雖迄今上訴人及丙○○已塗銷前述張秀齡之抵押權登記
    ，317地號土地亦已移轉登記為上訴人所有，丙○○於94 年
    1月4日、94年2月14日以存證信函催告被上訴人付清尾款，
    及解除買賣契約（有存證信函及回執聯可參，本院卷96  至
    101頁），惟上訴人及丙○○之債權人張秀齡於93年5月10日
    即聲請本院民事執行處執行拍賣系爭房屋，有民事執行處通
    知一份（本院卷120頁），並經本院調閱93年度執字第3417
    號執行事件卷宗核閱無誤，顯見系爭房屋有遭強制執行拍賣
    而由第三人取得權利之可能，則被上訴人乙○○主張民法第
    三百六十八條第一項之抗辯權，拒絕其餘尾款之對待給付，
    尚難謂為違約。丙○○以被上訴人未給付尾款為由解除契約
    ，即屬無據，自不生解除之效力。
貳、反訴部分：
一、反訴上訴人即反訴原告於原審提起反訴主張：兩造因房屋買
    賣反訴被上訴人涉及共謀詐欺，現在花蓮地檢署偵辦中，反
    訴被上訴人自承有偽造文書、詐欺之事實，且其取得系爭房
    屋，分文未付，屬不當得利、非法取得，自不得享有權利。
    況反訴上訴人甲○○與反訴被上訴人間之租賃行為係通謀虛
    偽意思表示，反訴上訴人甲○○本已取得系爭房屋之所有權
    ，然因丙○○之詐欺行為，反訴被上訴人始取得所有權，自
    不得享有權利。本件亦有權利瑕疵擔保問題。爰依買賣契約
    之約定請求反訴被上訴人應將系爭房屋所有權移轉登記予反
    訴上訴人甲○○。
二、反訴被上訴人即反訴被告於原審則以：
  (一)反訴上訴人不能以片面、不實之空言，主張反訴被上訴人非
    系爭房屋之所有權人。系爭房屋雖係由丙○○以買賣方式辦
    理移轉登記與反訴上訴人甲○○，不論其是否有收取反訴上
    訴人買賣房屋之價款，此乃反訴上訴人與丙○○間債之關係
    ，與反訴被上訴人無關。
  (二)本件買賣契約之當事人為乙○○與丙○○，反訴上訴人向非
    契約當事人之第三人即反訴被上訴人請求移轉系爭房屋所有
    權，亦屬無據。況乙○○前向丙○○購買系爭房地，丙○○
    已將系爭房地移轉登記給甲○○，但因反訴上訴人尾款未付
    清，故經反訴上訴人同意，以買賣名義將系爭房地登記給反
    訴被上訴人，反訴被上訴人並未支付任何價金給反訴上訴人
    ，又因反訴上訴人仍住在系爭房屋內，故簽立租賃契約，定
    二個月期限，由反訴上訴人給付租金，若反訴上訴人能在二
    個月期限內付清購屋尾款，則再將房地過戶給反訴上訴人，
    若未能於期限內付清尾款，則反訴上訴人須將系爭房屋返還
    反訴被上訴人，惟反訴上訴人未於上開期限內付清尾款，丙○○並已解除買賣契約，系爭房屋既經反訴上訴人同意過戶
    與反訴被上訴人，何來不當得利可言。
三、本件原審對於反訴上訴人之請求，判決反訴上訴人全部敗訴
    ，並駁回其假執行之聲請，反訴上訴人全部聲明不服，求為
    廢棄原判決，反訴被上訴人應將系爭房屋所有權全部移轉登
    記予反訴上訴人甲○○，反訴被上訴人則求為判決駁回上訴
    。
四、兩造不爭執之事實：如本訴部分四之記載。
五、本件兩造所爭執之處，應在於反訴上訴人請求反訴被上訴人
    將系爭房屋移轉登記予反訴上訴人甲○○，有無理由？乙○○已付價金若干？尚積欠丙○○價金若干？丙○○有無權利
    以乙○○積欠價金為由解除其與乙○○間之前揭買賣契約？
    經查：反訴上訴人甲○○與反訴被上訴人間就系爭房地所為
    之買賣行為，係為擔保丙○○之價金尾款一百五十萬元之債
    權能獲得清償，故反訴上訴人甲○○先將系爭房地過戶與丙○○指定之反訴被上訴人，迨反訴上訴人乙○○尾款付清，
    再過戶歸還反訴上訴人甲○○。反訴上訴人既尚積欠一百五
    十萬元之價金尾款（如本訴部分理由所載），則依其等間內
    部關係之約定，反訴上訴人尚不得向丙○○或反訴被上訴人
    要求將系爭房屋過戶與反訴上訴人甲○○，且系爭房屋目前
    經訴外人張秀齡聲請查封拍賣中，已如前述，則反訴上訴人
    之請求，亦構成給付不能。
參、從而，上訴人依民法第七百六十七條所有物返還請求權，請
    求被上訴人將系爭房屋交還上訴人，反訴上訴人依乙○○與
    丙○○間買賣契約之約定，請求反訴被上訴人將系爭房屋所
    有權移轉登記予反訴上訴人甲○○，為無理由，均應予駁回
    。原審據為上訴人、反訴上訴人敗訴之判決，並均駁回假執
    行之聲請，其理由雖有不同，結論並無不合，上訴及反訴上
    訴意旨仍執陳詞，指摘原判決不當，求予廢棄改判，均無理
    由，應予駁回。本件事證已臻明確，兩造其餘攻擊防禦方法
    及舉證，無礙勝負判斷，爰不一一論列，併此敘明。
肆、據上論結，本件本訴及反訴之上訴均無理由，依民事訴訟法
    第四百三十六條之一第三項、第四百四十九條第二項、第七
    十八條、第八十五條第一項前段，判決如主文。
中　　華　　民　　國　　94　　年　　10　　月　　31　　日
                        臺灣花蓮地方法院民事庭
                            法      官　楊碧惠
                            法　　　官　郝燮戈
                            法　　　官　蕭一弘
上為正本係照原本作成。
本判決不得上訴。
中　　華　　民　　國　　94　　年　　10　　月　　31　　日
                            法院書記官  黃倪濱
